臺灣士林地方法院刑事判決
111年度易字第271號
公  訴  人  臺灣士林地方檢察署檢察官
被      告  尤琦如



上列被告因侵占案件，經檢察官提起公訴（110年度偵續一字第2
5號），本院判決如下：
    主    文
尤琦如無罪。
    理    由
一、公訴意旨略以：被告尤琦如係告訴人尤棋榕胞妹，告訴人因
    長期旅居加拿大國，而委託被告代為繳納告訴人及其子女邱
    楓順、邱盈盈在本國之勞健保及保險等費用，並將告訴人名
    下所申辦之永豐商業銀行帳號：00000000000000號（下稱永
    豐甲帳戶）、00000000000000號帳戶（下稱永豐乙帳戶）、
    臺灣土地銀行帳號：000000000000號帳戶（下稱土銀帳戶）
    及另以被告名義申辦之合作金庫商業銀行和美分行黃金帳戶
    （下稱合庫黃金帳戶）內黃金現貨交由被告保管，並交付上
    開存摺及印鑑供被告據以提領支付上述相關費用。詎被告竟
    意圖為自己不法之所有，基於侵占之犯意，於民國106年12
    月8日自合庫黃金帳戶提領新臺幣（下同）23萬9,400元及10
    7年10月30日、同年11月27日、同年12月28日自永豐甲帳戶
    提領20萬元、10萬元、10萬元（下合稱永豐甲帳戶40萬元）
    ，共計63萬9,400元後，予以侵占入己。嗣告訴人於108年5
    月間，因收到南山人壽帳戶餘額不足之通知，始悉上情。因
    認被告涉犯刑法第335條第1項之侵占罪嫌等語。
二、公訴人認被告涉犯上開罪嫌，無非係以：被告於偵查中之供
    述、告訴人於偵查中之證述、永豐甲帳戶交易明細、永豐銀
    行109年4月24日作心詢字第1090421113號函附永豐甲帳戶客
    戶基本資料、107年至109年4月24日交易明細、合作金庫商
    業銀行和美分行109年4月24日合金和美字第1090001399號函
    附合庫黃金帳戶交易明細、告訴人之子邱楓順富邦人壽101
    年至108年保單繳款明細、富邦人壽109年5月20日富壽權益
    （客）字第1090002384號函附邱楓順保單基本資料及繳費明
    細資料、富邦人壽還款收據、告訴人及其女邱盈盈南山人壽
    99年至108年繳款明細、南山人壽109年5月28日（109）南壽
    保單字第C1584號函附邱盈盈保單續期保費繳費查詢回函、1
    09年7月31日（109）南壽保單字第C2337號函附告訴人保單
    續期保費繳費查詢回函、彰化縣手工藝業職業工會100年12
    月2日至107年12月31日會員徵收清冊明細等件為其論據。
三、按犯罪事實應依證據認定之，無證據不得認定犯罪事實；不
    能證明被告犯罪者，應諭知無罪之判決；刑事訴訟法第154
    條第2 項、第301 條第1 項分別定有明文。又事實之認定，
    應憑證據，如未能發現相當證據，或證據不足以證明，自不
    能以推測或擬制之方法，為裁判基礎；採用情況證據認定犯
    罪事實，須其情況與待證事實有必然結合之關係，始得為之
    ，如欠缺此必然結合之關係，其情況猶有顯現其他事實之可
    能者，據以推定犯罪事實，即非法之所許；且認定犯罪事實
    所憑之證據，雖不以直接證據為限，間接證據亦包括在內，
    然而無論直接證據或間接證據，其為訴訟上之證明，須於通
    常一般之人均不致有所懷疑，而得確信其為真實之程度者，
    始得據為有罪之認定，倘其證明尚未達到此一程度，而有合
    理之懷疑存在而無從使事實審法院得有罪之確信時，即應由
    法院為諭知被告無罪之判決。
四、訊據被告固坦承確有於上開時間，分別自合庫黃金帳戶提領
    23萬9,400元及自永豐甲帳戶提領40萬元，共計63萬9,400元
    一情，惟堅詞否認有何侵占犯行，辯稱：合庫黃金帳戶款項
    是用以支付告訴人之費用，而永豐甲帳戶40萬元仍在其保管
    中，因告訴人長期擅自佔用其在加拿大房屋，且該加拿大房
    屋嗣後產權狀況不明，其與告訴人間仍有金錢糾紛，猶待雙
    方清算等語。經查：
  ㈠被告為告訴人之胞妹，告訴人約於99年、100年將永豐甲帳戶
    交由被告保管，及同意被告領取該帳戶內之款項，告訴人另
    以被告之合庫黃金帳戶購買黃金，於106年12月28日同意被
    告將合庫黃金帳戶內之黃金出售，被告並將所售得之款項轉
    入自己合庫帳戶，於107年10月30日、同年11月27日、同年1
    2月28日自永豐甲帳戶提領20萬元、10萬元、10萬元等情，
    為被告所供認（109年度偵續字第106號偵查卷第348頁、第3
    49頁），並據告訴人證述在卷（109年度偵續字第106號偵查
    卷第162頁至第164頁、第356頁、第357頁），且有己身一親
    等資料查詢結果、永豐商業銀行作業處109年4月24日作心詢
    字第1090421113號函附客戶基本資料、永豐甲帳戶交易明細
    、合作金庫商業銀行和美分行109年10月13日合金和美字第1
    090003252號函及所附黃金帳戶歷史交易明細查詢結果附卷
    可憑（109年度偵字第1514號偵查卷第11頁、109年度偵續字
    第106號偵查卷第66頁至第71頁、第323頁至第325頁），上
    情首堪認定。
　㈡合庫黃金帳戶部分：
　⒈被告於偵查中供稱：告訴人在臺灣生活所需的費用，都是我
    給告訴人錢，告訴人會跟我說要多少錢，我先領給告訴人，
    合庫黃金帳戶是告訴人當時沒錢，錢都是從我這邊墊出去，
    告訴人有口頭要我去賣合庫黃金帳戶，錢都拿去代繳告訴人
    的費用，合庫黃金帳戶賣掉的錢都是陸續繳交告訴人在臺灣
    的支出，例如勞保、健保費、小孩買的東西、保險費、告訴
    人需要買的東西、包含日常用品、衣服等語（109年度偵續
    字第106號偵查卷第165頁、第166頁、第361頁），核與告訴
    人於偵查中證稱：我回臺時的食衣住行消費費用，都是被告
    直接提現金給我，被告打電話跟我說臺幣沒有了，要變賣黃
    金帳戶，我相信被告說我沒有錢，因為被告跟我這樣說，我
    才同意，回臺灣後被告跟我說要用錢就會提現金給我，反正
    我有錢可以用就好等語相符（109年度偵續字第106號偵查卷
    第162頁至第164頁、第357頁），堪認被告與告訴人先前已
    約定由被告先為告訴人代繳告訴人及其子女之保險費、相關
    費用及代墊告訴人返臺期間所有開銷支出。又告訴人自行提
    出被告為其支付費用一覽表，內載有離婚訴訟費用、勞健保
    費、被告現金支付告訴人返臺購物開銷費用、告訴人之子來
    回加拿大機票、筆電、開車學費、醫療彈性襪、法院易科罰
    金、告訴人之女筆電、告訴人之弟結匯美金、歐洲旅費、歐
    元結匯、美國、加勒比海旅費、臺中銀行大肚分行保管箱費
    用、鑰匙押金、告訴人及其子女保險費等各項費用，共計15
    3萬1,469元一情，有該支出費用一覽表在卷足佐（110年度
    偵續一字第25號偵查卷第194頁），然上開各項費用支出時
    間或記載98年至101年、101年至108年1至6月、99年12月30
    日至108年12月30日、104年8月5日等期日，或不為記載，是
    被告辯稱係將合庫黃金帳戶內之款項用以支付上開費用或清
    償其所代墊之費用，已非不可採信。告訴人指訴被告侵占其
    合庫黃金帳戶款項云云，亦難採信。
　⒉告訴人於106年9月28日入境，於107年1月20日離境一情，有
    入出境資訊連結作業在卷可參（109年度偵續字第106號偵查
    卷第430頁），告訴人於上開停留臺灣期間之106年12月1日
    ，以其子名義購置價金638萬元之房地，並於106年11月28日
    匯款訂金5萬元，於107年1月12日由被告刷卡12萬元，及另
    交付發票人為被告、面額89萬元、10萬元（2張）之支票充
    作簽約金、第1期至第6期款等情，有房屋、土地預售買賣契
    約書、購屋臨時證明單、顧客繳款紀錄卡、寶贊開發事業股
    份有限公司111年3月1日（111）贊字第017號函附房地款繳
    款紀錄、交易明細、刷卡單、支票在卷可稽（109年度偵續
    字第106號偵查卷第238頁至第273頁、110年度偵續一字第25
    號偵查卷第200頁至第202頁），再觀之卷附永豐甲、乙帳戶
    ，於上開告訴人在臺期間，除於106年11月28日自甲、乙帳
    戶分別轉帳2萬元、3萬元至建商外，並無其他提領轉帳紀錄
    一情，有永豐商業銀行作業處109年4月24日作心詢字第1090
    421113號函附客戶基本資料、永豐甲帳戶交易明細、109年7
    月14日作心詢字第1090703122號函附永豐乙帳戶交易明細、
    111年6月14日作心詢字第1110610128號函及所附往來明細在
    卷可憑（109年度偵續字第106號偵查卷第66頁至第71頁、第
    283頁至第286頁、本院卷第17頁、第19頁至第25頁），告訴
    人該次停留臺灣之期間長達3個月又23日，均未提領永豐甲
    、乙帳戶內款項以之為在臺期間之生活開銷費用，再徵之告
    訴人陳稱其於停留臺灣期間所需開銷均先由被告交付現金支
    應等語如上（109年度偵續字第106號偵查卷第162頁至第164
    頁、第357頁），是被告將合庫黃金帳戶賣得之款項轉入自
    己合庫帳戶後，用以代墊或支付告訴人在臺期間之相關花費
    及購屋訂金、簽約金等費用，本非無據。至被告雖未能提出
    為告訴人代墊或先行支付之相關單據，然被告自告訴人長期
    居住加拿大後，即無償為告訴人處理在臺訴訟、保險費及所
    有在臺事宜，並於告訴人及其子女返臺期間代為處理其等在
    臺生活瑣事及開銷，期間長達數年，雙方並無記帳立據之慣
    例，此由告訴人所提出支出費用一覽表未能詳載每筆費用代
    墊或支付之實際日期，亦未能提出被告所交付上開費用之支
    出憑據等情即明，雙方基於親人間信任長期依此而為，被告
    當下未逐一保留為告訴人代墊或支付費用憑據，尚符常情，
    是難以被告於數年後其與告訴人因金錢糾紛涉訟之際未能提
    出相關單據一節，而為不利被告之認定。
　⒊告訴人雖具狀陳稱：購屋款已於107年2月22日將加拿大幣6萬
    元匯入被告帳戶等語（110年度偵續一字第25號偵查卷第172
    頁），並提出被告中國信託商業銀行外幣帳戶明細為證（11
    0年度偵續一字第25號偵查卷第183頁），惟告訴人於購屋之
    初，即需繳付相關購屋款項，除自永豐甲、乙帳戶轉出之2
    萬元、3萬元外，永豐甲、乙帳戶均無其他提領款項之紀錄
    ，是告訴人之購屋款、在臺生活開銷費用均已由被告先行墊
    付，被告再自合庫黃金帳戶轉入之23萬9,400元中先行扣除
    上開費用，縱告訴人事後匯款加拿大幣6萬元以為購屋款，
    亦僅為雙方事後會算之問題，難謂被告就合庫黃金帳戶款項
    用以清償告訴人上開費用之際，有何侵占之主觀犯意。
  ㈢永豐甲帳戶40萬元部分：
　⒈刑法上之侵占罪，須持有人變易其原來之持有意思而為不法
    所有之意思，始能成立，如僅將持有物延不交還或有其他原
    因致一時未能交還，既缺乏主觀要件，即難遽以該罪相繩（
    最高法院68年台上字第3146號判例參照）。又按行為人認其
    與他人有債務糾紛，因而暫不交還所收取之款項，因主觀上
    並無不法所有之意圖，自不能論以侵占罪，最高法院82年度
    台上字第5065號判決意旨同此見解。另所謂不法所有之意圖
    ，須行為人主觀上明知財物為其所不應得，而欲違法獲得，
    如行為人主觀上，認係合法之債權，縱令客觀上不能准許，
    然就行為人主觀之意思，仍無不法所有之意圖可言（最高法
    院87年度台非字第246號判決參照）。蓋侵占罪以主觀上具
    備不法所有意圖為要件，若行為人主觀上係基於權利之主張
    等目的而占有動產，欲待爭議之債權債務關係釐清後，即行
    分配返還，自不能認行為人就該動產具有不法所有意圖。
　⒉被告於107年10月30日、同年11月27日、同年12月28日陸續自
    永豐甲帳戶提領共計40萬元一情，為被告所坦認，並有永豐
    商業銀行作業處109年4月24日作心詢字第1090421113號函附
    永豐甲帳戶交易明細在卷可參（109年度偵續字第106號偵查
    卷第68頁、第69頁）；另被告於105年間在加拿大購置房屋
    投資，並委由告訴人代為處理一情，有所有權檢索列印本、
    購買人調整報表、竣工通知、所有權調整狀態證書（以上均
    為中英文版本）、POWER OF ATTORNEY、STATUTORY DECLARA
    TION OF ATTORNEY FOR LAND TITLES在卷可憑（109年度偵
    續字第106號偵查卷第142頁至第152頁、第176頁至第178頁
    ）；又告訴人於106年3月間將其居住之房產出售，而未經被
    告同意擅自入住被告所購置房屋一情，已據告訴人於偵查中
    證稱：我承認我偶爾有進去住、寄放東西等語明確（109年
    度偵續字第106號偵查卷第360頁），另有告訴人與被告之對
    話紀錄擷圖、屋內照片、被告與告訴人之子女對話紀錄擷圖
    在卷足佐（見109年度偵續字第106號偵查卷第187頁至第193
    頁、第196頁、第204頁）。而被告之加拿大房屋於110年8月
    17日，以加拿大幣76萬5,000元之價格移轉登記至YAWEN JIA
    NG名下一情，有所有權檢索列印本（TITLE SEARCH PRINT）
    附卷可查（110年度偵續一字第25號偵查卷第130頁至第131
    頁），上情均堪認定。
　⒊被告於本院109年度訴字第717號民事返還所有物事件（下稱
    另案民事事件）審理中供稱：永豐甲帳戶40萬元目前仍在我
    的帳戶保管中，我之所以保留這些錢，是因為我跟告訴人間
    有很多金錢往來需要清算等語（見另案民事事件卷二第57頁
    ）；於偵查中供稱：我暫時將永豐甲帳戶40萬元放我這裡，
    等告訴人回臺灣跟我算等語（見110年度偵續一字第25號偵
    查卷第118頁），被告迭次均表明永豐甲帳戶40萬元仍為告
    訴人所有，其僅因雙方金錢糾紛猶待會算而保留該筆款項，
    未曾表明其即為該筆款項之所有人，難以被告將上開款項自
    永豐甲帳戶提領置於自己實力支配下即謂被告有易持有為所
    有之侵占犯意。
　⒋又被告委請告訴人代為處理其在加拿大投資所購置之房屋，
    卻遭告訴人私下自用而未積極對外販售或出租，且嗣後該不
    動產移轉至他人名下，被告先前因投資購屋所匯出之款項未
    能回收，是被告辯以因告訴人擅自使用其在加拿大房屋，且
    該加拿大房屋嗣後產權狀況不明，其與告訴人間仍有金錢糾
    紛，猶待雙方清算，而預扣永豐甲帳戶40萬元等情，尚可採
    信。是被告未將永豐甲帳戶40萬元交付告訴人，係因其與告
    訴人間之債權債務之債務糾紛，揆之上開說明，被告暫不交
    還所上開款項，因主觀上並無不法所有之意圖，自不能論以
    侵占罪。
　⒌告訴人固稱已匯給被告加拿大幣1萬2,000元以為使用房屋之
    代價等語（109年度偵續字第106號偵查卷第236頁），並提
    出存款單、匯款申請書為憑（109年度偵續字第106號偵查卷
    第275頁至第277頁），惟告訴人自106年3月出售自有房屋後
    ，即入住被告加拿大房屋一情，有告訴人與被告之對話紀錄
    擷圖在卷可憑（110年度偵續一字第25號偵查卷第148頁），
    期間長達1年多，是否上開金額即足支付，雙方存在各自理
    解、分別表述之歧見及爭議，莫衷一是，且被告保留永豐甲
    帳戶40萬元除告訴人擅自使用之費用外，尚有加拿大房屋產
    權移轉後之價金等多項費用，此時被告與告訴人間，即有加
    拿大房屋所衍生之債權債務關係待釐清，被告主觀上認其對
    告訴人有債權存在，而未即時將永豐甲帳戶40萬元返還予告
    訴人，實難認有何不法所有意圖及侵占之犯意。
　⒍又前揭另案民事事件，因被告無法提出支付相關單據，經本
    院判決被告應給付告訴人70萬2,652元，有該另案民事事件
    判決在卷可參（110年度偵續一字第25號偵查卷第184頁至第
    193頁，該判決尚未確定，現由臺灣高等法院審理中），然
    被告主觀上係因其與告訴人之債權債務關係尚未釐清而保留
    永豐甲帳戶40萬元，尚不得以被告於另案民事事件中受部分
    敗訴之判決，即認其應負擔侵占之罪責，附此敘明。
五、綜上所述，公訴意旨所舉前開證據，尚不足使本院認定被告
    有何不法所有意圖或侵占之犯意，揆諸前開判例意旨，應認
    公訴人所指被告上開犯行，尚無從使本院產生明確有罪之心
    證，自應為被告無罪之諭知。
據上論斷，應依刑事訴訟法第301條第1項前段，判決如主文。
本案經檢察官黃德松提起公訴，檢察官江玟萱到庭執行職務。
中　　華　　民　　國　　111 　年　　9 　　月　　26　　日
                  刑事第三庭審判長法  官  黃怡瑜
　　　　　　　　                  法  官  李郁屏
　　　　　　　　                  法  官  黃瀞儀 
以上正本證明與原本無異。
如不服本判決應於收受送達後20日內向本院提出上訴書狀，並應
敘述具體理由。其未敘述上訴理由者，應於上訴期間屆滿後20 
日內向本院補提理由書 (均須按他造當事人之人數附繕本 )「切
勿逕送上級法院」。
　　　                            書記官  張湘翎
中　　華　　民　　國　　111 　年　　9 　　月　　26　　日